【裁判字號】    94,勞上,18
【裁判日期】    950328
【裁判案由】    給付薪資
【裁判全文】
臺灣高等法院高雄分院民事判決          94年度勞上字第18號
上  訴  人  乙○○
被上訴  人  私立高雄醫學大學
法定代理人  甲○○
訴訟代理人  蘇吉雄律師
            陳雅娟律師
上列當事人間請求給付薪資事件，上訴人對於民國94年10月31日
臺灣高雄地方法院93年度勞訴字第35號第一審判決提起上訴，本
院於95年3 月14日言詞辯論終結，判決如下：
    主  文
原判決除確定部分外，關於駁回上訴人後開第二項之訴及訴訟費
用之裁判部分均廢棄。
被上訴人應再給付上訴人新台幣玖拾玖萬捌仟貳佰壹拾貳元，及
自民國九十三年六月十六日起至清償日止，按週年利率百分之五
計算之利息。
其餘上訴駁回。
第一審（除確定部分外）、第二審訴訟費用由上訴人負擔三分之
一，餘由被上訴人負擔。
    事實及理由
一、按請求之基礎事實同一者，於第二審仍得為訴之追加，此從
    民事訴訟法第446 條第1 項及第255 條第1 項第2 款之規定
    觀之即明。本件上訴人於起訴時僅本於僱傭關係為請求，於
    上訴至本院後再追加侵權行為之法律關係為請求，因其追加
    所依據之原因事實，與起訴時所主張之原因事實，均為其遭
    被上訴人違法解僱之原因事實，而具有社會事實之共通性，
    且所請求給付之項目及金額亦均相同，相關之證據資料亦得
    援引利用，對被上訴人之攻擊防禦之程序保障並無影響，故
    被上訴人雖不表同意，本院認應予准許，先予說明。
二、上訴人起訴主張：伊原受僱於被上訴人擔任其附設中和紀念
    醫院人事室主任，而於民國88年6 月28日遭被上訴人無故停
    職，並於同年7 月14日遭免職。嗣伊提起確認兩造間僱傭關
    係存在等訴訟後，經判決命被上訴人應補發伊自88年8 月1
    日起至伊復職日止之薪資。惟伊於93年1 月26日復職後，被
    上訴人並未給付伊依年度晉級後所調升之薪資差額，甚且違
    法扣除所得稅新台幣（下同）134,134 元，伊自得請求補發
    自88年8 月1 日起至92年12月31日止之薪資差額計685,432
    元。又被上訴人就(1)88至92年度之年終獎金565,521 元。(2)
    87至91年度之考績獎金179,740 元。(3)88至92年度之醫療效
    率獎金160,251 元。(4)89至92年度之非主治醫師績效獎金48
    ,796 元 。(5)88至92年度之子女教育補助費243,000 元，亦
    均未給付。爰依僱傭之法律關係（於本院審理中則追加侵權
    行為之法律關係），提起本訴，並聲明求為命被上訴人給付
    1,882,740 元，及加計自起訴狀繕本送達翌日起算法定遲延
    利息，並願供擔保為假執行之判決。
三、被上訴人則以：上訴人於復職前，可否依年度晉級及調薪並
    不確定，而若伊有代扣所得稅錯誤情事，上訴人亦得向稅捐
    機關申請退稅，且該部分請求亦為前案判決效力所及，則其
    請求補發晉級薪資差額，即無所據。又上訴人於遭免職至復
    職期間，因未實際提供勞務，伊自無給付年終獎金、考績獎
    金、醫療效率獎金，及非主治醫師績效獎金之義務。另上訴
    人於復職後，未依規定期限申請補發子女教育補助費，則其
    此部分請求，亦無理由。再者，伊依判決而給付補發之薪資
    ，係包括主管加給757,423 元，此部分屬上訴人之不當得利
    。又上訴人對伊負有應給付第三審律師酬金30,000元之義務
    。另上訴人於遭免職前，因辦理批購機票業務而造成伊受有
    260 萬元之損害，伊均得主張抵銷等語，資為抗辯。
四、原審經審理結果，就上訴人請求之金額中，准年終獎金52,7
    41元，考績獎金32,340元，醫療效率獎金13,641元，子女教
    育補助費243,000 元，並准被上訴人抵銷律師酬金30,000元
    ，而命被上訴人給付311,722 元之本息，並駁回上訴人其餘
    請求。上訴人就其敗訴部分，提起上訴，並於本院聲明：(一)
    原判決不利於上訴人部分廢棄。(二)被上訴人應再給付上訴人
    1,541,018 元，及自93年6 月16日起，至清償日止，按年息
    5%計算之利息。(三)第一、二審訴訟費用由被上訴人負擔。(四)
    願供擔保為假執行（上訴人於言詞辯論期日雖陳述上訴金額
    為1,540,018 元，但就其請求之金額計算，應為1,541,018
    元。至上訴人就原審准抵銷之律師酬金3 萬元部分，則未據
    聲明不服）。被上訴人則聲明：(一)上訴駁回。(二)第二審訴訟
    費用由上訴人負擔（被上訴人就其敗訴部分，則未據聲明不
    服）。
五、兩造爭執及不爭執事項：
  (一)不爭執部分：
  1.上訴人於88年6 月28日遭被上訴人停職，並於同年7 月14日
    遭免職前，係擔任被上訴人附設中和紀念醫院人事室主任。
    嗣上訴人起訴後，經判決確認兩造間僱傭關係存在，並命被
    上訴人應自88年8 月1 日起至上訴人復職之日止，按月給付
    34,115元及法定遲延利息確定，被上訴人並已給付完畢。有
    被上訴人之停職、免職人事令函、原審88年度勞訴字第27號
    、本院91年度勞上字第4 號及最高法院92年度台上字第2468
    號判決在卷可稽（見雄勞調字卷第13～70頁）。
  2.上訴人於遭免職前之月薪（含本俸、工作補助金、主管加給
    及醫院津貼）為64,115元。
  3.若上訴人之請求有理由時，其(1)88至92年度之年終獎金為56
    5,521 元。(2)87至91年度之考績獎金為179,740 元。(3)88至
    92年度之醫療效率獎金為160,251 元。(4)89至92年度之非主
    治醫師績效獎金為48,796元。
  (二)爭執部分：
  1.補發晉級差額薪資685,432 元部分，是否為前案確定判決之
    效力所及。
  2.上訴人得否請求補發(1)89至92年度之年終獎金。(2)88至91年
    度之考績獎金。(3)89至92年度之醫療效率獎金。(4)89至92年
    度之非主治醫師績效獎金。
六、補發晉級差額薪資685,432 元部分，是否為前案確定判決之
    效力所及部分：
  (一)按確定之終局判決就經裁判之訴訟標的，有既判力。為民事
    訴訟法第400 條第1 項所明定。則有既判力之部分，應僅限
    於經裁判之訴訟標的，而此訴訟標的，應依當事人在該訴訟
    中所主張之原因事實併同所請求裁判之內容為整體觀察判斷
    ，故若未經當事人在訴訟中為主張及請求者，亦未經法院為
    審理判斷者，即不得認有其既判力。經查，本件上訴人雖曾
    就其遭解僱之情事提起確認僱傭關係存在之訴訟，且同時請
    求被上訴人應補發自88年8 月1 日起至復職日止之薪資，並
    經原審88年度勞訴字第27號、本院91年度勞上字第4 號及最
    高法院92年度台上字第2468號判決上訴人勝訴確定，有兩造
    所不爭執之各該判決在卷可稽（見雄勞調字卷第13～70頁）
    。但依該確定判決所載，上訴人就此期間之薪資係以其遭解
    僱前之薪資為計算依據，法院亦係以此為審酌判斷之依據，
    則以此原因事實及請求裁判之內容觀之，該確定判決所審理
    及裁判者，顯係以上訴人遭解僱前之薪資數額為計算依據。
    而上訴人於本件請求所主張之原因事實，係指其於復職後因
    被上訴人准其晉級，而請求被上訴人給付此段期間因按年度
    晉級後所產生之薪資差額（上訴人由88年之10級晉級至92年
    之10-4級，本俸亦由33,250元調升至40,560元），亦即此部
    分因晉級所產生之薪資差額，係在復職後因被上訴人准上訴
    人晉級後始確定可領取之款項，此項准予晉級之事實既非於
    前案審理時已存在，而係在判決確定後復職時始發生，自不
    在前案所請求及裁判之範圍內，且兩造於前案亦未就此部分
    為主張或抗辯，即無受該確定判決效力所及之問題。上訴人
    此項主張，應可採信。被上訴人抗辯應為前案之既判力所及
    ，並不足採。
  (二)又就此期間之晉級差額，依兩造所各自提出之薪資計算明細
    ，此段期間若有晉級時，其計算之金額均屬相同，而經本院
    核算結果其金額為685,432 元。此項晉級差額，既為上訴人
    若未遭解僱之在職期間所得領取之款項，則上訴人請求此部
    分薪資差額，即屬有據。
  (三)至被上訴人雖抗辯其於給付時已連同主管加級為給付，而主
    管加級係以擔任主管一職為要件，上訴人原所擔任之人事室
    主任為一年一聘，縱使未經解僱，其能否每年均擔任人事室
    主任，並不確定，則該主管加給部分即屬溢付，其金額757,
    423 元，即可請求返還並據以抵銷等語。然上開主管加給之
    給付，業經兩造確認僱傭關係存在之訴訟中為審酌，亦即兩
    造於該訴訟中所同意採為計算依據之薪資64,115元，係包括
    主管加給在內（但不包括晉級差額），則該案確定判決所命
    被上訴人給付之薪資中既已包括此金額，此部分款項即為該
    案確定判決效力所及，被上訴人依該判決為給付，上訴人依
    該判決而受領，均有其法律依據，並無上訴人所稱之溢付及
    返還問題，則被上訴人此部分抗辯，並不足採。另被上訴人
    雖又抗辯上訴人在遭解僱之88年8 、9 月期間，有在第三人
    南和興產股份有限公司（下稱南和興產公司）任職並領取35
    ,000 元 之薪資，亦得扣除等語。而上訴人雖不爭執此部分
    有領取之事實，但此部分得依民法第487 條但書規定予以扣
    除之報酬，業經前案為審酌，且並未同意予以扣除，此從該
    案之一審判決係命被上訴人給付自88年8 月起至復職日止，
    按月給付64,115元，而二審判決則係因上訴人有在南和興產
    公司任職，每月取30,000元之薪資，而將原審所命給付中超
    過自88年10月起按月給付34,115元部分廢棄，然並未將一審
    判決所命就88年8 、9 月應給付64,115元部分一併廢棄等判
    決結果對照觀之即明，可見此部分應扣除之款項，業經前案
    為審酌判斷，亦為該確定判決效力所及，被上訴人於本案再
    抗辯應予扣除，自不足採。
  (四)依上所述，本件上訴人所請求之補發晉級薪資差額部分，並
    不在前案所審酌之範圍內，不受該案之既判力所及而仍得為
    請求，其金額則為685,432 元。而被上訴人所據以抵銷之主
    管加給757,423 元及上訴人在南和興產公司88年8 、9 月所
    受領之薪資35,000元，則均已經前案為審酌判斷，自不得再
    為主張。
七、上訴人得否請求補發(1)89至92年度之年終獎金。(2)89至91年
    度之考績獎金。(3)89至92年度之醫療效率獎金。(4)89至92年
    度之非主治醫師績效獎金部分：
  (一)本件原審判決曾命被上訴人給付88年之年終獎金52,741元，
    87年之考績獎金32,340元，及88年之醫療效率獎金13,641元
    ，被上訴人就此部分並未聲明不服而確定，故本院審理範圍
    僅限於上訴人上訴部分，先予說明。
  (二)按僱用人受領勞務遲延者，受僱人無補服勞務之義務，但仍
    得請求給付報酬，為民法第487 條前段所明定。本件上訴人
    自88年6 月28日遭被上訴人停職，同年7 月14日遭免職，致
    無從續行給付其勞務，而被上訴人所為之解僱並不合法，且
    經法院判決確認兩造間之僱傭關係仍屬存在，業如前述，則
    被上訴人依上開條文規定，自應給付上訴人其可領取之報酬
    。又被上訴人依前案判決業已給付上訴人每月34,115元之薪
    資，此為兩造所不爭執，則此部分所爭執者即為年終獎金、
    考績獎金、醫療效率獎金及非主治醫師績效獎金，是否為該
    條文所稱報酬之一部分，及上訴人是否符合領取要件。
  (三)年終獎金部分：
  1.經查，年終獎金之發給，依被上訴人之88年至92年年終獎金
    發給注意事項規定，係以員工於該各該年之1 月31日前已在
    職至同年12月1 日仍在職為給付要件，此有各該年度之年終
    獎金發給注意事項在卷可稽（見原審卷第234 ～243 頁）。
    故被上訴人就年終獎金之發給，既已另訂有其要件，則上訴
    人是否得領取，即應以其是否符合該要件為判斷之依據。又
    上訴人係遭被上訴人不合法解僱，兩造間之僱傭在該段期間
    仍屬存在，已如前述，則上訴人之無法在職提供勞務，顯係
    被上訴人之拒絕所致，就其法律效果而言，自應視同在職，
    而符合領取年終獎金之要件。被上訴人抗辯上訴人並未實際
    在職而不符合領取要件，並不足採。
  2.被上訴人雖又抗辯受僱人依民法第487 條前段所可請領之報
    酬，為其免提供勞務所可請求給付之對價，亦即勞動基準法
    （下稱勞基法）所稱之工資。而工資，依該法第2 條第3 款
    之規定，包括工資、薪津及按計時、計日、計月、計件以現
    金或實物等方式給付之獎金、津貼及其他任何名義之經常性
    給與。又年終獎金依我國慣例，係僱主在農曆過年時期，發
    放予員工以酬謝員工過去一年之辛勞，故年終獎金並不屬工
    資範圍，況勞基法施行細則第10條亦將年終獎金排除在經常
    性給與之外，上訴人自不得請求等語。然如前所述，被上訴
    人就年終獎金之發給既有其自行訂立之要件，依契約自由之
    原則，在符合該要件時即有給付義務，就此而言，上開條文
    所稱之報酬，並不以勞基法所稱之工資定義為限，而應以各
    別僱傭契約所約定可請求之給付為據，況勞基法上之工資，
    其主要目的係在於計算資遣費、退休金及職業災害補償時所
    採行之標準，並非可完全援引適用於本件報酬之認定，故被
    上訴人上開抗辯，本院尚難採取。
  3.依被上訴人年終獎金發給注意事項，其計算係採本俸、工作
    補助及主管加給合併計算之方式。而依此標準計算結果，上
    訴人自88年至92年所得請求之年終獎金合計為565,521 元，
    有該計算明細在卷可稽（見原審卷第262 頁），且為被上訴
    人所不爭執，則上訴人請求給付上開金額，即屬有據。惟上
    訴人在遭解僱期間，曾受僱於南和興產公司，並曾領取合計
    20萬元之年終獎金，為其所不爭執，此部分既同屬年終獎金
    之性質，自應予以扣除。上訴人雖主張該20萬元部分，應受
    前案既判力之拘束，但上訴人在前案並未請求年終獎金，此
    與上開晉級薪資差額之情形相同，且此部分領取年終獎金之
    事實，係於本件審理時經原審向南和興產公司查明始知悉，
    則前案自無從予以審酌並為扣除，故上訴人不得扣抵之主張
    ，即不足採。
  4.依上所述，上訴人得請求年終獎金，其金額為565,521 元。
    經扣除在南和興產公司領取之20萬元後，其餘額為365,521
    元。又此部分業經原審判決命被上訴人給付其中52,741元確
    定，再予扣除後，上訴人尚得再請求之餘額為312,780 元。
  (四)考績獎金部分：
  1.依兩造所不爭執之被上訴人員工考核辦法第3 條及第6 條之
    規定（見原審卷第25頁），考績獎金之發給，係以員工工作
    績效、出勤狀況及品德做為評定之標準，並分為平時考核及
    學年度考核，再依評定之結果，分別給予獎金或施予懲處。
    且經評定優等者，除晉本薪或年功薪一級外，並給與一個月
    本薪或年功薪之一次獎金。評定良等者，除晉本薪或年功薪
    一級外，並給與半個月本薪或年功薪之一次獎金。評定平等
    者，得保留原薪級。評定差等者，則降一級敘薪。
  2.本件上訴人於88年7 月間遭解僱時，其職級為10級，而於93
    年1 月間復職時，其職級則為10-4級，被上訴人並依此晉級
    後之職級給付復職後之薪資，此雖為被上訴人所不爭執，上
    訴人並進而主張其既經准予晉級，自亦符合請領考績獎金之
    要件等語。惟上訴人於復職後，因其並未實際在職而無從辦
    理考核，依上開考核辦法，本無晉級之依據，然因上訴人係
    遭不合法解僱，屬不可歸責其之事由致無法在職，若仍不得
    晉級，即失其衡平，則被上訴人准予晉級，尚難認係承認有
    為上訴人辦理考核之意思。況若上訴人實際在職時而得受考
    核時，其結果可能因受其在該年度之工作績效、出勤狀況及
    品德等不確定因素之影響，並非一定得受評定為優等或良等
    ，自難以其視同在職及獲有晉級，即認符合請領考績獎金之
    要件，上訴人上開主張，並不足採。被上訴人抗辯上訴人不
    符合請領要件，即可採信。至原審已判決確定之87年度1 個
    月考績獎金32,340元部分，係因上訴人於遭解僱前業經評定
    為優等，故命給付1 個月之考績獎金，與遭解僱後因無從辦
    理考核致不得領取，並無矛盾之處，併予說明。
  (五)醫療效率獎金及非主治醫師績效獎金部分：
  1.依兩造所不爭執之被上訴人醫療獎金總額提撥辦法及醫療獎
    金支給辦法之規定，此項獎金係為獎勵醫護人員及行政員工
    ，提高工作效率，加強服務病患而設，並依各科業務績效分
    級分配獎金。而非主治醫師績效獎金依兩造所不爭執之各科
    及各類人員等級分配原則，則係依個人之績效來發放，有該
    醫療獎金總額提撥辦法、醫療獎金支給辦法及各科及各類人
    員等級分配原則在卷可稽（見原審卷第205 、206 、317 ～
    、319 頁，本院卷第49～51頁）。可見上開獎金之核發除係
    以員工在職為要件外，並係以工作效率、個人績效等項目為
    評核之基準。而工作效率或績效應係以實際在職時之工作表
    現為其依據，此與上開考績獎金之發給要件相同，而與年終
    獎金係單純以在職為要件並不相同，上訴人既未實際在職而
    無從評核其工作效率或績效，自不符合請領要件，被上訴人
    抗辯無給付義務，應可採信。至原審已判決確定之88年之醫
    療效率獎金13,641元部分，係以上訴人於遭解僱前實際在職
    之日數為比例計算而命給付，與遭解僱後因無從辦理考核致
    不得領取，並無矛盾之處，亦併說明。
  (六)依上所述，本件上訴人因視同在職而符合請領年終獎金之要
    件，其得再請求之金額經扣抵後為312,780 元。至考績獎金
    、醫療效率獎金及非主治醫師績效獎金部分，則非單純以視
    同在職為請領要件，尚須考核其實際工作績效等，而上訴人
    既未實際在職致無從考核，且縱經考核亦不一定受有優等或
    良等之評定，自不合請領要件，其此部分請求，不應准許。
八、又上訴人雖得追加侵權行為之法律關係為請求，但其主張被
    上訴人違法解僱所得請求之損害賠償，依民法第213 條第1
    項規定，原則上為回復至與被上訴人間有僱傭關係存在之原
    狀。而依僱傭關係得為請求之報酬，其請領之範圍及要件仍
    應受契約約定之限制。故上訴人本於侵權行為之法律關係所
    得請求之損害，仍不逾上開在僱傭契約架構下所得准許之範
    圍，併予說明。
九、另被上訴人雖又以上訴人在遭免職前，因辦理批購機票業務
    而造成其受有260 萬元之損害債權為抵銷。然該債權業經被
    上訴人於前案為抵銷之抗辯，並經審酌後以上訴人之購票程
    序係經總務主任、會計主任及副院長之同意後所為，並無侵
    權行為可言，而駁回此項抵銷抗辯，且上開購票行為既係依
    相關程序為決定，上訴人自亦無未盡其注意義務之過失或逾
    越權限等債務不履行之情事，則被上訴人於本案再為抵銷之
    抗辯，自屬無據。
十、綜上所述，上訴人請求被上訴人補發薪資685,432 元部分，
    應屬有據。而請求年終獎金565,521 元，雖得准許，但經扣
    除在南和興產公司領取之20萬元及原審判決被上訴人給付其
    中52,741元後，上訴人尚得再請求之金額為312,780 元，合
    計得再請求之金額為998,212 元。至其請求考績獎金、醫療
    效率獎金及非主治醫師績效獎金部分，除原審判決確定部分
    外，並不符合請領要件，不應准許。另被上訴人抗辯以溢發
    之主管加給757,423 元、在南和興產公司之8 、9 月薪資35
    ,000 元 及購票損失260 萬元為抵銷部分，均為前案之既判
    力效力所及而不足採。從而，上訴人本於僱傭及侵權行為法
    律關係，請求被上訴人再給付之金額，在998,212 元及自起
    訴狀繕本送達翌日即93年6 月16日起至清償日止，按年息5%
    計算利息之範圍內，為有理由，應予准許，逾此部分之請求
    ，為無理由，應予駁回。原審就上開應再為准許部分，為上
    訴人敗訴之判決，尚有未洽，上訴意旨指摘原判決部分不當
    ，求予廢棄，為有理由，應予廢棄，並改判如主文第二項所
    示。至上開不應准許部分，原審駁回上訴人之請求及假執行
    之聲請，並無違誤，上訴意旨指摘原判決此部分不當，求予
    廢棄改判，為無理由，應予駁回。又上訴人於本院勝訴部分
    ，因未逾150 萬元而依民事訴訟法第466 條規定不得上訴至
    第三審，一經本院判決即告確定，則其此部分假執行之聲請
    即無實益，原審駁回上訴人此部分假執行之聲請，理由雖有
    不同，但仍可維持，爰併予駁回之。
十一、據上論結：本件上訴為一部有理由、一部無理由，依民事訴
    訟法第449 條第1 、2 項、第450 條、第79條，判決如主文
    。
中    華    民    國    95    年    3     月    28    日
                            勞工法庭
                                審判長法官  黃金石
                                法      官  林健彥
                                法      官  林紀元
以上正本證明與原本無異。
本件不得上訴。
中    華    民    國    95    年    3     月    28    日
                                書  記  官  楊茱宜


司法院資訊處製作；財團法人民間司法改革基金會備份。
